---
title: "Pemodelan ARIMA Data NVDA"
author: "Adisti Chairunnisa Maharatih M0401241102"
output:
  rmdformats::readthedown
date: "2026-09-26"
---

# Packages
```{r}
library(ggplot2)
library(tsibble)
library(tseries)
library(MASS)
library(forecast)
library(TSA)
library(TTR)
library(aTSA)
library(graphics)
```

# Input Data
```{r}
# Membaca data
nvda <- read.csv("C:\\Users\\HP\\OneDrive\\Documents\\nvda_us_d.csv")

# Mengubah Date menjadi format tanggal
nvda$Date <- as.Date(nvda$Date)

# Melihat struktur data
str(nvda)

# Membuat deret waktu berdasarkan harga penutupan
nvda.ts <- ts(nvda$Close)

# Melihat jumlah observasi
length(nvda.ts)
```

# Eksplorasi Data

## Plot Data Penuh
```{r}
plot(nvda.ts,
     lty = 1,
     xlab = "Waktu",
     ylab = "Harga Close",
     main = "Plot Harga Penutupan Saham NVDA")
```

# Pembagian Data Train dan Test
```{r}
# Pembagian data 86% : 14%
n <- length(nvda.ts)
n_train <- floor(0.86 * n)

train.ts <- nvda.ts[1:n_train]
test.ts <- nvda.ts[(n_train + 1):n]

length(train.ts)
length(test.ts)
```

## Plot Data Latih
```{r}
plot.ts(train.ts,
        lty = 1,
        xlab = "Waktu",
        ylab = "Harga Close",
        main = "Plot Data Latih NVDA")
```

## Plot Data Uji
```{r}
plot.ts(test.ts,
        lty = 1,
        xlab = "Waktu",
        ylab = "Harga Close",
        main = "Plot Data Uji NVDA")
```

# Uji Stasioneritas Data

## Plot ACF
```{r}
acf(train.ts,
    main = "ACF Data Latih NVDA")
```

## Uji ADF
\(H_0 : \text{Data tidak stasioner dalam rataan}\)  
\(H_1 : \text{Data stasioner dalam rataan}\)

```{r}
tseries::adf.test(train.ts)
```

Data harga penutupan saham NVDA belum stasioner dalam rataan. Oleh karena itu, diperlukan penanganan ketidakstasioneran sebelum dilakukan pemodelan ARIMA.

## Plot Box-Cox
```{r}
library(MASS)

index <- seq(1:length(train.ts))

bc <- boxcox(
  train.ts ~ index,
  lambda = seq(0.5, 2, by = 0.1)
)

# Lambda optimum
lambda_opt <- bc$x[which.max(bc$y)]
lambda_opt

# Selang kepercayaan 95%
ci_lambda <- bc$x[
  bc$y > max(bc$y) -
    0.5 * qchisq(0.95, df = 1)
]

ci_lower <- min(ci_lambda)
ci_upper <- max(ci_lambda)

c(
  Batas_Bawah = ci_lower,
  Batas_Atas = ci_upper
)
```

Berdasarkan plot di atas, data NVDA juga tidak stasioner dalam ragam karena selangnya tidak memuat angka 1.

# Penanganan Ketidakstasioneran (Differencing Pertama)
```{r}
train.diff <- diff(train.ts, differences = 1)

plot.ts(
  train.diff,
  lty = 1,
  xlab = "Waktu",
  ylab = "Difference 1 Harga Close",
  main = "Plot Differencing Pertama NVDA"
)
```

Setelah differencing pertama, data tidak lagi menunjukkan tren naik seperti data asli.

# Uji Stasioner Setelah Differencing

## ACF
```{r}
acf(train.diff,
    main = "ACF Differencing Pertama NVDA")
```

## Uji ADF
```{r}
tseries::adf.test(train.diff)
```

Karena p-value < 0.05 , maka Tolak H0. Setelah dilakukan differencing pertama, data sudah stasioner dalam rataan. Dengan demikian, ketidakstasioneran dalam rataan telah berhasil ditangani.

## Plot Box-Cox
```{r}
index_diff <- seq(1:length(train.diff))

min_val <- min(train.diff)

if (min_val <= 0) {
  c_shift <- abs(min_val) + 1
  train.diff_shifted <- train.diff + c_shift
} else {
  train.diff_shifted <- train.diff
}

bc_diff <- boxcox(
  train.diff_shifted ~ index_diff,
  lambda = seq(0.5, 2, by = 0.1)
)

lambda_opt_diff <- bc_diff$x[which.max(bc_diff$y)]

print(
  paste(
    "Lambda optimum setelah differencing:",
    lambda_opt_diff
  )
)

ci_lambda_diff <- bc_diff$x[
  bc_diff$y >
    max(bc_diff$y) -
    0.5 * qchisq(0.95, df = 1)
]

ci_lower_diff <- min(ci_lambda_diff)
ci_upper_diff <- max(ci_lambda_diff)

c(
  Batas_Bawah = ci_lower_diff,
  Batas_Atas = ci_upper_diff
)
```

Setelah dilakukan differencing, ternyata data masih belum stasioner dalam ragam.

# Identifikasi Model

## ACF
```{r}
acf(train.diff,
    main = "ACF Differencing Pertama")
```

Kandidat: ARIMA(0,1,1)

## PACF
```{r}
pacf(train.diff,
     main = "PACF Differencing Pertama")
```

Kandidat: ARIMA(1,1,0), ARIMA (1,1,1)

## EACF
```{r}
eacf(train.diff)
```

Kandidat : ARIMA(3,1,0), ARIMA(3,1,1)

# Pendugaan Parameter Model

## Model 1 ARIMA (0,1,1)
```{r}
model1 <- Arima(
  train.diff,
  order = c(0,0,1),
  method = "ML"
)

summary(model1)
lmtest::coeftest(model1)
```

## Model 2 ARIMA (1,1,0)
```{r}
model2 <- Arima(
  train.diff,
  order = c(1,0,0),
  method = "ML"
)

summary(model2)
lmtest::coeftest(model2)
```

## Model 3 ARIMA (1,1,1)
```{r}
model3 <- Arima(
  train.diff,
  order = c(1,0,1),
  method = "ML"
)

summary(model3)
lmtest::coeftest(model3)
```

## Model 4 ARIMA (3,1,0)
```{r}
model4 <- Arima(
  train.diff,
  order = c(3,0,0),
  method = "ML"
)

summary(model4)
lmtest::coeftest(model4)
```

## Model 5 ARIMA (3,1,1)
```{r}
model5 <- Arima(
  train.diff,
  order = c(3,0,1),
  method = "ML"
)

summary(model5)
lmtest::coeftest(model5)
```

## Ringkasan AIC dan BIC
```{r}
model_tentatif <- data.frame(
  Model = c(
    "ARIMA(0,1,1)",
    "ARIMA(1,1,0)",
    "ARIMA(1,1,1)",
    "ARIMA(3,1,0)",
    "ARIMA(3,1,1)"
  ),

  AIC = c(
    AIC(model1),
    AIC(model2),
    AIC(model3),
    AIC(model4),
    AIC(model5)
  ),

  BIC = c(
    BIC(model1),
    BIC(model2),
    BIC(model3),
    BIC(model4),
    BIC(model5)
  )
)

model_tentatif
```

Berdasarkan model-model di atas, dipilih model ARIMA(3,1,0) sebagai model terbaik.

# Analisis Sisaan Model Terbaik

```{r}
model.best <- model4

sisaan <- model.best$residuals
```

```{r}
par(
  mfrow = c(2,2),
  mar = c(4,4,2,1),
  oma = c(0,0,2,0)
)

# Q-Q Plot
qqnorm(
  sisaan,
  main = "Normal Q-Q Plot"
)

qqline(
  sisaan,
  col = "blue",
  lwd = 2
)

# Sisaan vs waktu
plot(
  sisaan,
  type = "p",
  main = "Plot Sisaan vs Waktu",
  xlab = "Waktu",
  ylab = "Sisaan"
)

# ACF
acf(
  sisaan,
  main = "ACF Sisaan"
)

# PACF
pacf(
  sisaan,
  main = "PACF Sisaan"
)

par(mfrow = c(1,1))
```

# Uji Formal Sisaan

## Uji Normalitas KS
\(H_0 : \text{Sisaan menyebar normal}\)  
\(H_1 : \text{Sisaan tidak menyebar normal}\)

```{r}
ks.test(
  scale(sisaan),
  "pnorm"
)
```

Karena p-value < 0.05, maka Tolak Ho. Sisaan tidak mengikuti distribusi normal.

## Uji Kebebasan Sisaan
\(H_0 : \text{Sisaan saling bebas}\)  
\(H_1 : \text{Sisaan tidak saling bebas}\)

```{r}
Box.test(
  sisaan,
  type = "Ljung"
)
```

Karena p-value > 0.05, maka Gagal Tolak H0. Artinya, Sisaan saling bebas.

## Uji Kehomogenan Ragam
\(H_0 : \text{Ragam sisaan homogen}\)  
\(H_1 : \text{Ragam sisaan tidak homogen}\)

```{r}
Box.test(
  sisaan^2,
  type = "Ljung"
)
```

Karena p-value < 0.05, maka Tolak H0. Artinya, ragam sisaan tidak homogen.

## Uji Nilai Tengah Sisaan
\(H_0 : \mu_e = 0\)  
\(H_1 : \mu_e \neq 0\)

```{r}
t.test(
  sisaan,
  mu = 0,
  conf.level = 0.95
)
```

Karena p-value > 0.05, maka Gagal Tolak H0. Artinya, tidak terdapat bukti bahwa nilai tengah sisaan berbeda dari nol.

# Overfitting
```{r}
over1 <- Arima(
  train.diff,
  order = c(4,0,0),
  method = "ML"
)

over2 <- Arima(
  train.diff,
  order = c(3,0,1),
  method = "ML"
)

summary(over1)
lmtest::coeftest(over1)

summary(over2)
lmtest::coeftest(over2)
```

```{r}
overfitting <- data.frame(
  Model = c(
    "ARIMA(3,1,0)",
    "ARIMA(4,1,0)",
    "ARIMA(3,1,1)"
  ),

  AIC = c(
    AIC(model.best),
    AIC(over1),
    AIC(over2)
  ),

  BIC = c(
    BIC(model.best),
    BIC(over1),
    BIC(over2)
  )
)

overfitting
```

Dari hasil yang didapat, kedua model overfitting memiliki AIC sedikit lebih besar. model yang lebih kompleks juga tidak memberikan peningkatan yang cukup untuk menggantikan model utama. Jadi model yang digunakan untuk peramalan tetap: ARIMA(3,1,0).

# Forecast/Peramalan
```{r}
ramalan <- forecast::forecast(
  model.best,
  h = length(test.ts)
)

ramalan

plot(ramalan)
```

# Inverse Differencing
Karena model dibangun berdasarkan data yang sudah di-difference, hasil ramalan perlu dikembalikan ke skala harga asli.

```{r}
data.ramalan <- ramalan$mean

pt_akhir_train <- tail(train.ts, 1)

forecast.inv <- diffinv(
  data.ramalan,
  differences = 1,
  xi = pt_akhir_train
)

hasil <- forecast.inv[-1]

hasil <- hasil[1:length(test.ts)]
```


# Akurasi Forecast
```{r}
akurasi_test <- accuracy(
  hasil,
  test.ts
)

akurasi_test
```

Secara umum kesalahan absolut rata-rata forecast berada di sekitar 24 satuan harga, dengan MAPE sekitar 13,32%.

# Plot Aktual vs Forecast
```{r}
ts.plot(
  nvda.ts,
  lty = 1,
  xlab = "Waktu",
  ylab = "Harga Close",
  main = "Harga Aktual dan Forecast NVDA"
)

lines(
  (n_train + 1):(n_train + length(hasil)),
  hasil,
  lty = 2,
  lwd = 2
)

legend(
  "topleft",
  legend = c("Data Aktual", "Forecast"),
  lty = c(1,2),
  lwd = c(1,2),
  bty = "n"
)
```

