---
title: "Tugas Pertemuan 4 MPDW"
author: "Adisti Chairunnisa Maharatih M0401241102"
output:
  rmdformats::readthedown
date: "2026-09-14"
---

# 1. MA(2)

## Secara Manual
```{r}
set.seed(123)

n <- 300
theta1 <- 0.4
theta2 <- 0.6

wn <- rnorm(n)

# Inisialisasi
ma2_manual <- numeric(n)

# Model MA(2)
for(i in 3:n){
  ma2_manual[i] <- wn[i] +
    theta1 * wn[i-1] +
    theta2 * wn[i-2]
}

# Buang 2 data awal karena belum punya lag lengkap
ma2_manual <- ma2_manual[3:n]
```


## Dengan arima sim
```{r}
set.seed(123)

ma2_sim <- arima.sim(
  model = list(ma = c(0.4, 0.6)),
  n = 300
)
```


## Plot Time Series
```{r}
plot(
  ma2_sim,
  type = "l",
  main = "Time Series MA(2)",
  xlab = "Waktu",
  ylab = expression(Y[t])
)
```

## Plot ACF
```{r}
acf(
  ma2_sim,
  main = "ACF MA(2)"
)
```

## Plot PACF
```{r}
pacf(
  ma2_sim,
  main = "PACF MA(2)"
)
```

## Plot EACF
```{r}
library(TSA)

eacf(ma2_sim)
```
 
## Identifikasi Stasioner
Berdasarkan plot time series, data MA(2) berfluktuasi di sekitar rata-rata yang relatif konstan. Tidak terlihat adanya tren yang meningkat atau menurun, selain itu penyebaran data relatif stabil dari waktu ke waktu. Dengan demikian, data MA(2) dapat dikatakan stasioner. ACF menunjukkan cut off setelah lag 2, sedangkan PACF cenderung tail off. Pola tersebut sesuai dengan karakteristik MA(2).
 
 
## Scatterplot \(Y_t\) dengan \(Y_t-1\)
```{r}
yt <- ma2_sim[2:300]
yt_lag1 <- ma2_sim[1:299]

plot(
  yt_lag1, yt,
  main = expression(paste("Scatterplot ", Y[t], " dengan ", Y[t-1])),
  xlab = expression(Y[t-1]),
  ylab = expression(Y[t])
)

abline(lm(yt ~ yt_lag1))
```

## Scatterplot \(Y_t\) dengan \(Y_t-2\)
```{r}
yt <- ma2_sim[3:300]
yt_lag2 <- ma2_sim[1:298]

plot(
  yt_lag2, yt,
  main = expression(paste("Scatterplot ", Y[t], " dengan ", Y[t-2])),
  xlab = expression(Y[t-2]),
  ylab = expression(Y[t])
)

abline(lm(yt ~ yt_lag2))
```

## Scatterplot \(Y_t\) dengan \(Y_t-3\)
```{r}
yt <- ma2_sim[4:300]
yt_lag3 <- ma2_sim[1:297]

plot(
  yt_lag3, yt,
  main = expression(paste("Scatterplot ", Y[t], " dengan ", Y[t-3])),
  xlab = expression(Y[t-3]),
  ylab = expression(Y[t])
)

abline(lm(yt ~ yt_lag3))
```

Pada scatterplot \(Y_t\) dengan \(Y_{t-1}\) dan \(Y_t\) dengan \(Y_{t-2}\), terlihat adanya pola hubungan antara nilai saat ini dengan nilai pada lag 1 dan lag 2. Hal ini menunjukkan bahwa nilai \(Y_t\) masih dipengaruhi oleh nilai sebelumnya sampai lag 2. Sementara itu, pada scatterplot \(Y_t\) dengan \(Y_{t-3}\), titik-titik terlihat lebih menyebar dan tidak menunjukkan pola hubungan yang jelas.


## Autokorelasi dari data bangkitan
```{r}
acf(ma2_sim, plot = FALSE)$acf[2:4]
```

Nilai autokorelasi dari data bangkitan digunakan untuk melihat hubungan antara \(Y_t\) dengan nilai pada beberapa lag sebelumnya. Pada lag 1 dan lag 2 masih terdapat autokorelasi, sedangkan pada lag 3 nilainya mendekati nol. Hasil ini sesuai dengan karakteristik MA(2), yaitu autokorelasi hanya muncul sampai lag 2.

## Autokorelasi secara teoritis

Untuk model MA(2),

\[Y_t = e_t + \theta_1 e_{t-1} + \theta_2 e_{t-2}\]

autokorelasi teoritisnya adalah

\[\rho_1 =\frac{\theta_1 + \theta_1\theta_2}{1+\theta_1^2+\theta_2^2}\]

\[\rho_2 =\frac{\theta_2}{1+\theta_1^2+\theta_2^2}\]

dan untuk \(k > 2\),

\[\rho_k = 0.\]

Dengan \(\theta_1=0.4\) dan \(\theta_2=0.6\), diperoleh

\[\rho_1 =\frac{0.4+(0.4)(0.6)}{1+(0.4)^2+(0.6)^2}=\frac{0.64}{1.52}=0.4211\]

\[\rho_2 =\frac{0.6}{1+(0.4)^2+(0.6)^2}=\frac{0.6}{1.52}=0.3947\]

\[\rho_3=0.\]


# 2. AR (2)

## Secara Manual
```{r}
set.seed(123)

n <- 300
phi1 <- 0.5
phi2 <- 0.2

wn <- rnorm(n)

# Inisialisasi
ar2_manual <- numeric(n)

# Model AR(2)
for(i in 3:n){
  ar2_manual[i] <- phi1 * ar2_manual[i-1] +
    phi2 * ar2_manual[i-2] +
    wn[i]
}
```


## Dengan arima sim
```{r}
set.seed(123)

ar2_sim <- arima.sim(
  model = list(ar = c(0.5, 0.2)),
  n = 300
)
```


## Plot Time Series
```{r}
plot(
  ar2_sim,
  type = "l",
  main = "Time Series AR(2)",
  xlab = "Waktu",
  ylab = expression(Y[t])
)
```


## Plot ACF
```{r}
acf(
  ar2_sim,
  main = "ACF AR(2)"
)
```


## Plot PACF
```{r}
pacf(
  ar2_sim,
  main = "PACF AR(2)"
)
```


## Plot EACF
```{r}
library(TSA)

eacf(ar2_sim)
```

## Identifikasi Stasioner
Berdasarkan plot time series, data AR(2) berfluktuasi di sekitar rata-rata yang relatif konstan. Tidak terlihat adanya tren yang meningkat atau menurun, penyebaran data juga relatif stabil dari waktu ke waktu. Dengan demikian, data AR(2) dapat dikatakan stasioner. Pada plot ACF, korelasi menurun secara bertahap (tail off), sedangkan PACF menunjukkan cut off pada lag 2. Pola tersebut sesuai dengan karakteristik model AR(2).



## Scatterplot \(Y_t\) dengan \(Y_t-1\)
```{r}
yt <- ar2_sim[2:300]
yt_lag1 <- ar2_sim[1:299]

plot(
  yt_lag1, yt,
  main = expression(paste("Scatterplot ", Y[t], " dengan ", Y[t-1])),
  xlab = expression(Y[t-1]),
  ylab = expression(Y[t])
)

abline(lm(yt ~ yt_lag1))
```


## Scatterplot \(Y_t\) dengan \(Y_t-2\)
```{r}
yt <- ar2_sim[3:300]
yt_lag2 <- ar2_sim[1:298]

plot(
  yt_lag2, yt,
  main = expression(paste("Scatterplot ", Y[t], " dengan ", Y[t-2])),
  xlab = expression(Y[t-2]),
  ylab = expression(Y[t])
)

abline(lm(yt ~ yt_lag2))
```


## Scatterplot \(Y_t\) dengan \(Y_t-3\)
```{r}
yt <- ar2_sim[4:300]
yt_lag3 <- ar2_sim[1:297]

plot(
  yt_lag3, yt,
  main = expression(paste("Scatterplot ", Y[t], " dengan ", Y[t-3])),
  xlab = expression(Y[t-3]),
  ylab = expression(Y[t])
)

abline(lm(yt ~ yt_lag3))
```

Pada scatterplot \(Y_t\) dengan \(Y_{t-1}\), terlihat adanya hubungan positif antara nilai saat ini dan nilai satu periode sebelumnya. Pada scatterplot \(Y_t\) dengan \(Y_{t-2}\), hubungan masih terlihat tetapi lebih lemah dibandingkan lag 1. Sementara itu, hubungan pada lag 3 semakin lemah. Pola tersebut menunjukkan bahwa pengaruh nilai masa lalu terhadap \(Y_t\) semakin berkurang seiring bertambahnya lag.

## Autokorelasi dari data bangkitan
```{r}
acf(ar2_sim, plot = FALSE)$acf[2:4]
```

Nilai autokorelasi dari data bangkitan menunjukkan bahwa korelasi pada lag 1 masih cukup kuat, kemudian menurun pada lag 2 dan menurun lagi di lag 3.

## Autokorelasi secara teoritis

Untuk model AR(2),

\[Y_t = \phi_1Y_{t-1}+\phi_2Y_{t-2}+e_t\]

autokorelasi teoritis dapat dihitung menggunakan persamaan Yule-Walker.

Untuk lag 1,

\[\rho_1 =\frac{\phi_1}{1-\phi_2}\]

Dengan \(\phi_1=0.5\) dan \(\phi_2=0.2\),

\[\rho_1 =\frac{0.5}{1-0.2}=\frac{0.5}{0.8}=0.625\]

Untuk lag 2,

\[\rho_2 =\phi_1\rho_1+\phi_2\]

\[\rho_2 =(0.5)(0.625)+0.2=0.5125\]

Untuk lag 3,

\[\rho_3 =\phi_1\rho_2+\phi_2\rho_1\]

\[\rho_3 =(0.5)(0.5125)+(0.2)(0.625)=0.38125\]


# 3. ARMA(2,2)

## Secara Manual
```{r}
set.seed(123)

n <- 300

phi1 <- 0.5
phi2 <- 0.2

theta1 <- 0.4
theta2 <- 0.6

wn <- rnorm(n)

# Inisialisasi
arma22_manual <- numeric(n)

# Model ARMA(2,2)
for(i in 3:n){
  arma22_manual[i] <- 
    phi1 * arma22_manual[i-1] +
    phi2 * arma22_manual[i-2] +
    wn[i] +
    theta1 * wn[i-1] +
    theta2 * wn[i-2]
}
```


## Deangan arima sim
```{r}
set.seed(123)

arma22_sim <- arima.sim(
  model = list(
    ar = c(0.5, 0.2),
    ma = c(0.4, 0.6)
  ),
  n = 300
)
```


## Plot Time Series
```{r}
plot(
  arma22_sim,
  type = "l",
  main = "Time Series ARMA(2,2)",
  xlab = "Waktu",
  ylab = expression(Y[t])
)
```


## Plot ACF
```{r}
acf(
  arma22_sim,
  main = "ACF ARMA(2,2)"
)
```


## Plot PACF
```{r}
pacf(
  arma22_sim,
  main = "PACF ARMA(2,2)"
)
```


## Plot EACF
```{r}
library(TSA)

eacf(arma22_sim)
```

## Identifikasi Stasioner
Berdasarkan plot time series, data ARMA(2,2) berfluktuasi di sekitar rata-rata yang relatif konstan. Tidak terlihat adanya tren yang meningkat atau menurun, dan penyebaran data relatif stabil dari waktu ke waktu. Dengan demikian, data ARMA(2,2) dapat dikatakan stasioner. Plot ACF dan PACF sama-sama menunjukkan pola tail off, yang merupakan karakteristik umum ARMA.


## Scatterplot \(Y_t\) dengan \(Y_t-1\)
```{r}
yt <- arma22_sim[2:300]
yt_lag1 <- arma22_sim[1:299]

plot(
  yt_lag1, yt,
  main = expression(paste("Scatterplot ", Y[t], " dengan ", Y[t-1])),
  xlab = expression(Y[t-1]),
  ylab = expression(Y[t])
)

abline(lm(yt ~ yt_lag1))
```


## Scatterplot \(Y_t\) dengan \(Y_t-2\)
```{r}
yt <- arma22_sim[3:300]
yt_lag2 <- arma22_sim[1:298]

plot(
  yt_lag2, yt,
  main = expression(paste("Scatterplot ", Y[t], " dengan ", Y[t-2])),
  xlab = expression(Y[t-2]),
  ylab = expression(Y[t])
)

abline(lm(yt ~ yt_lag2))
```


## Scatterplot \(Y_t\) dengan \(Y_t-3\)
```{r}
yt <- arma22_sim[4:300]
yt_lag3 <- arma22_sim[1:297]

plot(
  yt_lag3, yt,
  main = expression(paste("Scatterplot ", Y[t], " dengan ", Y[t-3])),
  xlab = expression(Y[t-3]),
  ylab = expression(Y[t])
)

abline(lm(yt ~ yt_lag3))
```

Pada scatterplot \(Y_t\) dengan \(Y_{t-1}\), terlihat adanya hubungan antara nilai saat ini dengan nilai satu periode sebelumnya. Pada lag 2, hubungan masih terlihat tetapi cenderung lebih lemah. Pada lag 3 hubungan semakin lemah, hal ini menunjukkan bahwa pengaruh nilai masa lalu terhadap \(Y_t\) masih ada, tetapi semakin berkurang seiring bertambahnya lag.

## Autokorelasi dari data bangkitan
```{r}
acf_data <- acf(
  arma22_sim,
  plot = FALSE
)$acf

acf_data[2:4]
```

Nilai autokorelasi dari data bangkitan menunjukkan adanya korelasi pada beberapa lag awal yang kemudian menurun secara bertahap.

## Autokorelasi teoritis

Untuk model ARMA(2,2),

$$Y_t = \phi_1Y_{t-1}+\phi_2Y_{t-2}+e_t+\theta_1e_{t-1}+\theta_2e_{t-2}$$

dengan

$$\phi_1=0.5,\quad
\phi_2=0.2,\quad
\theta_1=0.4,\quad
\theta_2=0.6.$$

Karena autokorelasi teoritis ARMA(2,2) memiliki bentuk yang lebih kompleks, nilai autokorelasi teoritis dihitung menggunakan fungsi `ARMAacf()`.

```{r}
acf_teori_arma22 <- ARMAacf(
  ar = c(0.5, 0.2),
  ma = c(0.4, 0.6),
  lag.max = 3
)[2:4]

acf_teori_arma22
```

Hasil tersebut merupakan nilai autokorelasi teoritis untuk lag 1 sampai lag 3, yaitu \(\rho_1\), \(\rho_2\), dan \(\rho_3\). Nilai tersebut kemudian dibandingkan dengan autokorelasi dari data bangkitan.

